臺灣高等法院臺中分院刑事判決
110年度上訴字第461號
上  訴  人  
即  被  告  蔡榮庭
選任辯護人  曾耀聰律師（法律扶助律師）
上列上訴人即被告因違反毒品危害防制條例案件，不服臺灣臺中
地方法院109年度訴緝字第19號中華民國109年12月22日第一審判
決（起訴案號：臺灣臺中地方檢察署106年度偵字第18518號、18
519號、18520號、23185號），提起上訴，本院判決如下：
    主  文
原判決撤銷。
蔡榮庭販賣第二級毒品，處有期徒刑參年捌月。
未扣案之行動電話壹支（含門號0000000000號SIM卡壹張）、販
賣毒品所得新臺幣貳仟元，均沒收之，於全部或一部不能沒收或
不宜執行沒收時，追徵其價額。
    犯  罪  事  實
一、蔡榮庭明知甲基安非他命屬毒品危害防制條例第2條第2項第
    2款所列管之第二級毒品，不得販賣、持有。緣林○○有施用
    第二級毒品甲基安非他命之需求，乃於民國106年6月8日20
    時9分許、22時9分許，陸續以行動電話門號0000000000號，
    與張○○所持用之行動電話門號0000000000號聯繫，委託張○○
    代為洽尋甲基安非他命貨源，林○○並前往張○○位於臺中市○○
    區○○街0號之住處內等候，張○○則於同日23時20分、25分、3
    2分許，陸續以其同上持用門號與蔡榮庭所持用之門號00000
    00000號行動電話（未據扣案）聯繫，代林○○洽購毒品甲基
    安非他命，蔡榮庭遂基於意圖營利而販賣第二級毒品之犯意
    ，以價金新臺幣（下同）2000元應允販售，其本人並於同日
    23時45分許，抵達張○○上址住處，將甲基安非他命1包交予
    張○○轉交林○○，林○○則將現金2000元當場給付蔡榮庭收執，
    並將交易標的之該包甲基安非他命分取微量予蔡榮庭施用。
    嗣經警方對張○○所持用上開行動電話門號實施通訊監察結果
    ，查知上情，繼而循線於106年7月6日7時許，在蔡榮庭位於
    臺中市○○區○○街00號5樓住處查獲（扣案之蔡榮庭所有第二
    級毒品甲基安非他命及吸食器等物，均與販賣行為無關，業
    經檢察官於其施用毒品另案之執行程序分別沒收銷燬、沒收
    之，茲不贅載）。
二、案經臺中市政府警察局第三分局報告臺灣臺中地方檢察署檢
    察官偵查起訴。
    理  由
壹、證據能力：
一、按被告以外之人於審判外之陳述，雖不符刑事訴訟法第159
    條之1至第159條之4等規定，而經當事人於審判程序同意作
    為證據，法院審酌該言詞陳述或書面陳述作成時之情況，認
    為適當者，亦得為證據。當事人、代理人或辯護人於法院調
    查證據時，知有刑事訴訟法第159條第1項不得為證據之情形
    ，而未於言詞辯論終結前聲明異議者，視為有前項之同意，
    刑事訴訟法第159條之5定有明文。該條文之立法意旨，在於
    確認當事人對於傳聞證據有處分權，得放棄反對詰問權，同
    意或擬制同意傳聞證據可作為證據，屬於證據傳聞性之解除
    行為，如法院認為適當，不論該傳聞證據是否具備刑事訴訟
    法第159條之1至第159條之4所定情形，均容許作為證據，不
    以未具備刑事訴訟法第159條之1至第159條之4所定情形為前
    提（最高法院104年度第3次刑事庭會議決議參照）。本判決
    所引用被告以外之人於審判外之言詞及書面陳述，均未據公
    訴人、上訴人即被告蔡榮庭（下稱被告）及其辯護人爭執證
    據能力，且於言詞辯論終結前亦未聲明異議（見本院卷第17
    7-182頁），並經本院於審判期日依法踐行調查證據程序，
    依前揭說明，自均有證據能力。
二、又傳聞法則乃對於被告以外之人於審判外之言詞或書面陳述
    而為之規範。本案判決以下引用之非供述證據，固無刑事訴
    訟法第159 條第1 項規定傳聞法則之適用，然經本院於審理
    時依法踐行調查證據程序，與本案待證事實具有自然之關聯
    性，且無證據證明係公務員違法取得之物，依法均得作為證
    據。
貳、本院認定犯罪事實之證據、理由及論罪說明：
一、訊據被告於警詢中，對上開毒品交易之客觀過程坦承不諱（
    見偵18518卷第23頁；此部分應合於偵查中自白之要件，詳
    後述），於原審及本院審理時亦均自白認罪（見原審訴緝卷
    第147-148頁、本院卷第184頁），且查：
　㈠關於林○○委託張○○代為洽詢毒品甲基安非他命貨源，而由張○
    ○與被告聯繫後，被告前往張○○上址住處，將毒品甲基安非
    他命交予林○○，並當場收訖價金等情，業據證人林○○於警詢
    、偵查、證人張○○於偵查中證稱綦詳（見偵18520卷第115-1
    18、123-126、164反面-165頁反面、偵18519卷第247頁），
    並有張○○所持用門號之通聯調閱查詢單、原審法院106年聲
    監字第806號、106年聲監續字第1573號、106年聲監續字第1
    915號之通訊監察書暨附表、張○○所持用門號與林○○所持用
    門號之通訊監察譯文、張○○持用門號與被告持用門號之通訊
    監察譯文附卷可參（見偵18520卷第59-61、73-74、79頁、
    偵18518卷第26-67頁）。至被告於警詢、偵查時雖一度否認
    有帶走該2000元價款，然證人張○○、林○○一致證稱：被告有
    當場收取林○○所交付之價金2000元等語明確（見偵18519卷
    第247頁反面、偵18520卷第165頁反面），足認被告此部分
    所述，係避重就輕之詞，要無可採。
  ㈡又販賣毒品係政府嚴予查緝之違法行為，且可任意分裝或增
    減其分量，各次買賣之價格，當亦各有差異，隨供需雙方之
    資力、關係之深淺、需求之數量、貨源之充裕與否、販賣者
    對於資金之需求如何及殷切與否，以及政府查緝之態度，進
    而為各種不同之風險評估，而為機動性之調整，因之販賣之
    利得，除經坦承犯行，或帳冊價量均記載明確外，委難察得
    實情，是縱未確切查得販賣賺取之實際差價，但除別有事證
    ，足認係按同一價格轉讓，確未牟利之情形外，尚難執此認
    非法販賣之事證有所不足，致知過坦承者難辭重典，飾詞否
    認者反得逞僥倖，而失情理之平。況販賣者從各種「價差」
    或「量差」或係「稀釋純度」謀取利潤方式，或有差異，然
    其所圖利益之非法販賣行為目的，則屬相同，並無二致；衡
    諸毒品取得不易，量微價高，依一般社會通念以觀，凡為販
    賣之不法勾當者，倘非以牟利為其主要誘因及目的，應無甘
    冒被查緝法辦重刑之危險，平白無端義務為該買賣之工作，
    是其販入之價格必較售出之價格低廉，而有從中賺取買賣差
    價牟利之意圖及事實，應屬符合論理法則且不違背社會通常
    經驗之合理判斷。參酌被告於警詢、原審審理時均供稱：我
    賣給林○○後，可以獲得一起施用毒品之利益等語（見偵1851
    8卷第23頁、原審卷第139頁），顯見被告主觀上係以量差之
    方式牟利，其主觀上具有營利之意圖，亦屬明確。
  ㈢綜上調查結果，本件事證明確，被告犯行堪以認定，應予依
    法論科。
二、論罪部分：
  ㈠按行為後法律有變更者，適用行為時之法律。但行為後之法
    律有利於行為人者，適用最有利於行為人之法律。刑法第2
    條第1 項定有明文。被告行為後，毒品危害防制條例已於10
    9 年1 月15日修正公布，自109 年7 月15日施行，茲就本案
    相關之法律適用比較新舊法如下： 
　⒈修正前之毒品危害防制條例第4條第2項原規定「製造、運輸
    、販賣第二級毒品者，處無期徒刑或七年以上有期徒刑，得
    併科新臺幣一千萬元以下罰金。」；修正後則為「製造、運
    輸、販賣第二級毒品者，處無期徒刑或十年以上有期徒刑，
    得併科新臺幣一千五百萬元以下罰金。」，經比較修正前後
    之法律，修正後該條項之法定構成要件雖未變更，然其法定
    刑度已較修正前為高，是修正後新法並未較有利於行為人，
    經比較新舊法之結果，應依刑法第2條第1項前段之規定，適
    用被告行為時即修正前毒品危害防制條例第4條第2項之規定
    。
　⒉修正前之毒品危害防制條例第17條第2 項原規定：「犯第四
    條至第八條之罪於偵查及審判中均自白者，減輕其刑。」，
    修正後之條文則為：「犯第四條至第八條之罪於偵查及歷次
    審判中均自白者，減輕其刑。」，核其立法理由，係考量原
    立法之目的，在使前述毒品案件之刑事訴訟程序儘早確定，
    是以被告於歷次審判中均自白犯罪者，始足當之，而所謂歷
    次審判中均自白，係指歷次事實審審級（包括更審、再審或
    非常上訴後之更為審判程序），且於各該審級中，於法官宣
    示最後言詞辯論終結時，被告為自白之陳述而言。經比較修
    正前後之法律，新法對於減輕其刑之要求較為嚴格，是本案
    應以被告行為時即修正前之毒品危害防制條例第17條第2 項
    規定對被告較為有利。 
  ㈡核被告所為，係犯修正前毒品危害防制條例第4條第2項之販
    賣第二級毒品罪。被告因販賣第二級毒品而持有第二級毒品
    之低度行為，應為販賣第二級毒品之高度行為所吸收，不另
    論罪。
  ㈢法定之刑罰加重、減輕事由：
  ⒈被告前因竊盜案件，各經法院判處罪刑確定，且經定應執行
    有期徒刑2年確定，前於105年12月26日縮短刑期假釋出監，
    嗣於106年4月20日保護管束期滿，假釋未經撤銷，以已執行
    完畢論等情，有臺灣高等法院被告前案紀錄表在卷可按。其
    於受有期徒刑執行完畢後5年內，再因故意犯本案最重本刑
    有期徒刑以上之罪，為累犯，要屬無疑。又刑法之累犯制度
    ，業經司法院大法官會議釋字第775號解釋認定並未違憲，
    然該解釋意旨亦認「刑法第47條第1項關於累犯加重之規定
    ，係不分情節，基於累犯者有其特別惡性及對刑罰反應力薄
    弱等立法理由，一律加重最低本刑，於不符合刑法第59條所
    定要件之情形下，致生行為人所受之刑罰超過其所應負擔罪
    責之個案，其人身自由因此遭受過苛之侵害部分，對人民受
    憲法第8條保障之人身自由所為限制，不符憲法罪刑相當原
    則，牴觸憲法第23條比例原則。於此範圍內，有關機關應自
    本解釋公布之日起2年內，依本解釋意旨修正之。於修正前
    ，為避免發生上述罪刑不相當之情形，法院就該個案應依本
    解釋意旨，裁量是否加重最低本刑」。亦即，刑法第47條第
    1項規定之「應」加重最低本刑（即法定本刑加重），於修
    法完成前，應暫時調整為由法院「得」加重最低本刑（即法
    官裁量加重），法院於量刑裁量時即應具體裁量審酌前案（
    故意或過失）徒刑之執行完畢情形（有無入監執行完畢、是
    否易科罰金或易服社會勞動而視為執行完畢）、5年以內（5
    年之初期、中期、末期）、再犯後罪（是否同一罪質、重罪
    或輕罪）等，綜合判斷累犯個案有無因加重本刑致生行為人
    所受的刑罰超過所應負擔罪責之情形。查本案被告於保護管
    束期滿未至2個月即再犯本案，足見其對刑罰反應力薄弱，
    有再受較重矯治之必要，故除法定本刑無期徒刑部分不得加
    重外，爰予加重其刑。
  ⒉修正前毒品危害防制條例第17條第2項規定「犯第四條至第八
    條之罪於偵查及審判中均自白者，減輕其刑」，係指偵查及
    審判中均有自白犯罪而言，故僅須被告於偵、審中均曾經自
    白，即得認有該條項之適用，不以始終承認為必要。又所謂
    自白，乃對自己之犯罪事實全部或主要部分為肯定供述之謂
    ，且非以其係有罪之肯定為必要；再者，被告供述之方式亦
    不以主動陳述犯罪事實之全部或一部為限，即使在偵查或審
    判中，於接受有偵查犯罪或審判職務之公務員就其涉及之犯
    罪事實訊問時，被動為承認該犯罪事實之意思表示者，亦不
    失為自白。本件被告係以「量差」方式牟利業經本院認定如
    上，而其於警詢時已供稱：我攜帶毒品甲基安非他命前往張
    ○○住處販售，另1名我不認識的男子（指林○○）拿出2000元
    要給我，後來我有一起吸食該包毒品甲基安非他命等語（見
    偵18518卷第23頁），於原審則供稱：我是賺賣給林○○後可
    以獲得一起施用之利益等語明確（見原審卷第139頁），堪
    認被告於警詢中已肯認其係以「量差」方式獲利，雖無陳述
    「獲利、牟利」等字眼，仍應寬認其已為實質之自白，故應
    依修正前毒品危害防制條例第17條第2項規定，減輕其刑。
　⒊另按毒品危害防制條例第17條第1項所謂「供出毒品來源，因
    而查獲其他正犯或共犯者」，係指被告供出毒品來源之有關
    資料，諸如前手之姓名、年籍、住居所、或其他足資辨別之
    特徵等，使調查或偵查犯罪之公務員因而對之發動調查或偵
    查並破獲者而言。申言之，被告之「供出毒品來源」，與調
    查或偵查犯罪之公務員對之發動調查或偵查並進而破獲之間
    ，論理上須具有先後且相當之因果關係，非謂被告一有「自
    白」、「指認」毒品來源之人，即得依上開規定予以減免其
    刑（最高法院106年度台上字第2605號判決要旨參照）。本
    件經原審法院函詢臺中市政府警察局第三分局有無因被告所
    供而查獲正犯或共犯，經該局函覆略以：被告供稱扣案甲基
    安非命係於106年6月22日向林榮欽購入，提供林榮欽持用門
    號，經通訊監察後，查緝林榮欽到案等語，並將「林榮欽於
    106年6月22日販賣甲基安非他命予蔡榮庭」等事實移送檢察
    官偵辦等情，有臺中市政府警察局第三分局109年5月20日中
    市警三分偵字第1090017148號函及員警職務報告、刑事案件
    報告書在卷可參（見原審卷第71-83頁），嗣林榮欽經檢察
    官提起公訴，並經原審法院以另案107年度訴字第225號判決
    判處罪刑確定，而依該確定判決所認定（即其附表一編號1
    所示），被告向上手林榮欽購買甲基安非他命之時點，確為
    106年6月22日乙節，亦有林榮欽之臺灣高等法院被告前案紀
    錄表、原審法院107年度訴字第225號判決附卷可參（見本院
    卷第69-85頁），而被告於本案所為販賣甲基安非他命之犯
    罪時間為106年6月8日，早於被告供出其向林榮欽購入甲基
    安非他命之時點長達10數日，兩者顯不具關連性；參酌被告
    於警詢、偵訊中係供稱：我施用之甲基安非他命及106年7月
    6日為警扣案之甲基安非他命來源，均於106年6月22日向林
    榮欽購買等語（見偵18518卷第13、186-187頁），於原審亦
    供稱：扣案之甲基安非他命係供我自己施用等語（見原審卷
    第146頁），所指顯係施用部分之毒品上手，則被告供販賣
    所用之甲基安非他命來源，是否另有他人，非無可疑，故被
    告自無從適用毒品危害防制條例第17條第1項規定之餘地，
    辯護意旨認實務見解限縮毒品危害防制條例第17條第1項之
    要件云云，即無可採。
  ㈣復按刑法第59條之酌量減輕其刑，必於犯罪之情狀，在客觀
    上足以引起一般同情，認為即予宣告法定低度刑期，猶嫌過
    重者，始有其適用。如別有法定減輕之事由，應先依法定減
    輕事由減輕其刑後，科以最低刑度，猶嫌過重時，始得為之
    ；若有二種以上法定減輕事由，仍應先依法定減輕事由遞減
    其刑後，科以最低刑度，猶嫌過重時，始得再依刑法第59條
    規定酌減其刑（最高法院101年度台上字第3089號判決參照
    ）。被告所犯修正前毒品危害防制條例第4條第2項之販賣第
    二級毒品罪，先依刑法第47條第1項裁量予以加重（除法定
    本刑無期徒刑部分外），再依毒品危害防制條例第17條第2
    項偵審自白規定減輕其刑後，有期徒刑部分之法定最低本刑
    為「有期徒刑3年7月」，則無客觀上足以引起一般同情而情
    輕法重之情事，此部分即無適用刑法第59條規定之餘地，附
    此敘明。
參、本院撤銷原判決、自為科刑審酌及沒收部分之說明： 
一、原審以被告所犯事證明確，予以論罪科刑，固非無見，然被
    告於警詢時已坦承從中分取所販賣之毒品施用，而就「以量
    差方式獲利」乙節為實質之自白，原審未斟酌上情，認其未
    合於偵審自白之情形而未適用修正前毒品危害防制條例第17
    條第2項規定對被告酌減其刑，容有未洽。被告上訴意旨雖
    未指摘及此，然原判決既有上開可議之處，自應由本院予以
    撤銷改判。
二、爰審酌被告無視於國家嚴厲杜絕毒品犯罪之禁令，仍從事販
    賣第二級毒品甲基安非他命之交易，嚴重戕害國民身體健康
    且助長成癮性，亦間接危害社會治安，敗壞社會善良風氣，
    誠值非難，另衡酌被告犯後坦認犯行，態度尚可，兼衡其販
    賣毒品次數僅有1次、對象僅有1人，獲取價金為2000元，且
    於原審審理時自陳：高職肄業，之前在工地打零工，家中有
    父母需扶養等智識程度、家庭經濟生活（見原審卷第149頁
    ）等一切情狀，處如主文第2項所示之刑。
三、沒收部分：
  ㈠按犯毒品危害防制條例第4條之罪者，其供犯罪所用之物，不
    問屬於犯罪行為人與否，均沒收之，毒品危害防制條例第19
    條第1項定有明文。未扣案之被告所持用行動電話1支（含門
    號0000000000號SIM卡壹張），係其與張○○聯繫供本件交易
    毒品事宜所用，自應依毒品危害防制條例第19條第1項規定
    ，不問屬於犯罪行為人與否，予以宣告沒收之，且於全部或
    一部不能沒收或不宜執行沒收時，追徵其價額。
  ㈡按刑法第38條之1第1項本文規定「犯罪所得，屬於犯罪行為
    人者，沒收之」、第3項規定「前二項之沒收，於全部或一
    部不能沒收或不宜執行沒收時，追徵其價額」。查被告已實
    際收訖販賣毒品之犯罪所得2000元業如上述，且未扣案，應
    依上揭規定諭知沒收之，並諭知於全部或一部不能沒收或不
    宜執行沒收時，追徵其價額。
  ㈢至扣案之第二級毒品甲基安非他命2包（驗餘淨重分別為2.31
    89公克、0.0605公克，參偵18518卷第196頁所附衛生福利部
    草屯療養院草療鑑字第1060700219號鑑驗書）及吸食器1組
    ，業據被告於原審審理時供稱：上開物品都是自己吸食所用
    等語（見原審卷第146頁），要與本件販賣犯行無關，自不
    得於本案宣告沒收銷燬及沒收（且上開物品業經檢察官另案
    以處分命令執行完畢，參本院卷第157、169頁），附此敘明
    。
據上論斷，應依刑事訴訟法第369條第1項前段、第364條、第299
條第1項前段，（修正前）毒品危害防制條例第4條第2項、（修
正前）第17條第2項、第19條第1項，刑法第2條第1項前段、第11
條、第47條第1項、第38條之1第1項、第3項，判決如主文。
本案經檢察官柯學航提起公訴，檢察官周穎宏到庭執行職務。
中　　華　　民　　國　　110 　年　　5 　　月　　27　　日
          　刑事第十二庭    審判長法　官  張國忠
　　　　　      　　　　　　　    法　官  陳  葳        
　　　　　　　　      　　　　　  法　官  劉敏芳
以上正本證明與原本無異。
如不服本判決應於收受送達後20日內向本院提出上訴書狀，其未
敘述上訴之理由者，並應於提起上訴後20日內向本院補提理由書
（均須按他造當事人之人數附繕本）「切勿逕送上級法院」。

　　　　　　　　　　　       　　 書記官  施耀婷 
　　　　　　　　　　　　　　　　　
中　　華　　民　　國　　110 　年　　5 　　月　　27　　日
附錄本案論罪科刑法條全文：
修正前毒品危害防制條例第4條
製造、運輸、販賣第一級毒品者，處死刑或無期徒刑；處無期徒
刑者，得併科新臺幣二千萬元以下罰金。
製造、運輸、販賣第二級毒品者，處無期徒刑或七年以上有期徒
刑，得併科新臺幣一千萬元以下罰金。
製造、運輸、販賣第三級毒品者，處七年以上有期徒刑，得併科
新臺幣七百萬元以下罰金。
製造、運輸、販賣第四級毒品者，處五年以上十二年以下有期徒
刑，得併科新臺幣三百萬元以下罰金。
製造、運輸、販賣專供製造或施用毒品之器具者，處一年以上七
年以下有期徒刑，得併科新臺幣一百萬元以下罰金。
前五項之未遂犯罰之。